臺灣橋頭地方法院民事判決
111年度勞訴字第233號
原      告  連茂成  

            林瑞璋  
            鄭瓊鎮  
            許壽生  
            陳永錦  
            高春生  

            潘榮全  
共      同
訴訟代理人  張弘康律師
被      告  台灣中油股份有限公司

法定代理人  李順欽  
訴訟代理人  鄞榮生  
上列當事人間請求給付退休金差額事件，本院於民國111年11月3
日言詞辯論終結，判決如下：
    主      文
一、被告應分別給付原告如附表「應補發退休金」欄所示之金額
    ，及各自如附表「利息起算日」欄所示之日起至清償日止，
    按年息5%計算之利息。
二、訴訟費用由被告負擔。
三、本判決第一項得假執行。但被告如分別以如附表「應補發退
    休金」欄所示之金額為原告預供擔保，各得免為假執行。
    事實及理由
一、原告主張：原告均受僱於被告，均未選擇適用於民國94年7
    月1日勞工退休金條例施行後之新制退休金制度，而選擇適
    用勞動基準法（下稱勞基法）之舊制退休金制度，並各自附
    表「退休日期」欄所示之日期屆齡或自願退休。因原告任職
    期間，皆有參與被告全天候24小時輪班制度，按日班、小夜
    班、大夜班三班輪流作業，各班工作性質均相同，僅服勤時
    間不同，原告每月除有應領取薪資外，並經被告依輪值大夜
    班、小夜班之輪班次數，發給夜點費，且夜點費係由實際到
    班輪值大、小夜班之人員領取，而原告於固定常態工作下，
    均可領得夜點費，屬經常性給付，並具備勞務對價性，屬工
    資之一部分，應列入平均工資以計算原告退休金。惟被告於
    原告退休時，未將原告所領之夜點費（下稱系爭夜點費）計
    入平均工資，致原告領取之退休金分別短少給付如附表「應
    補發退休金」欄所示金額，且被告應自附表所示之利息起算
    日，對原告分別負給付遲延之責，原告自得向被告請求給付
    退休金差額本息。為此，爰依台灣省工廠工人退休規則（89
    年9月25日廢止，下稱退休規則）第9條第1款、第10條第1項
    第1款、勞基法第55條第1項第1款、第3項前段、第84條之2
    等規定，提起本件訴訟等語。並聲明：如主文第一項所示。
二、被告則以：夜點費係源自被告設置台灣油礦探勘處，於38年
    3月1日由該處處長簽准以夜間膳食津助，該處於41年11月4
    日以台探總字第2591號函公布各礦場鑽井工值夜班繼續8小
    時之認定方式，於41年12月2日解釋為鑽井工值夜班餐費，
    以自午夜至次早繼續8小時者支領為原則，但為顧及兩班值
    班人員，可以包括午夜繼續8小時計算，並經於42年明告以
    應附有購買餐點之支出憑證單據作為報銷憑證，足見被告發
    放夜點費初始係考量值夜班之勞工有進食必要，本於體恤值
    夜班勞工辛勞之目的，補貼相當於餐費額度之恩惠性、勉勵
    性給與。又夜點費額度歷經數次調整，調整次數、金額幅度
    與薪資無關，原本僅發放與夜班人員（即目前夜班23:15至0
    8:15，領取大夜點費新臺幣（下同）400元），為獎勵勞工
    配合公司輪班制度，嗣後增加小夜點費制度（即中班人員16
    :15至23:15)，亦證夜點費屬恩惠性、勉勵及獎勵之給與。
    夜點費發放目的未因時空更迭變動，並非附加於勞工值夜提
    供勞務而額外給與對價之給付，且小夜點費以中班人員為主
    ，工作時間、環境與早班人員無異，比較現行便利超商、速
    食店及大賣場等之薪資條件，亦僅有跨零時之大夜班人員時
    薪較一般時段人員增加，依社會通念，夜間11時前之工作環
    境與條件不會對勞工構成任何特殊工作環境與時間，可知夜
    點費之發放非因彌補勞工因於特殊工作環境、時間等特殊工
    作條件而增加的勞務辛勞與負擔。又每位員工職等、年資、
    薪資內容不同，工資應依勞務提供內容不同而有差別，即同
    工同酬、不同工不同酬，否則違反薪資平等原則，然被告發
    放夜點費之金額固定，歷年調整時間與幅度不一，幅度並參
    考國內差旅費中膳雜費及物價指數，非關員工薪資結構，與
    勞務提供非必然相關，且非上足4小時不得支領夜點費，亦
    可認定夜點費與勞務提供之關聯性薄弱。退步言之，大、小
    夜點費亦應區分其性質，小夜點費係以中班人員為對象，工
    作時間與條件與一般正常上班時間無異，故小夜點費非彌補
    勞工因特殊工作條件及環境之補償性給付，而係屬被告勉勵
    性、恩惠性質的給付，不具工資之勞務對價性，縱認大夜點
    費與夜間勞務提供之工作條件與時間有關，亦未排除其原有
    恩惠性之目的，是大夜點費於相當小夜點費或一餐食物之價
    值範圍內，仍應認定係被告單方面勉勵、恩惠性質之給付，
    不具勞務對價性，自不應將之計入平均工資以計算退休金等
    語置辯。並聲明：原告之訴駁回。
三、兩造不爭執事項：
  ㈠原告前均受僱於被告，並於附表「退休日期」欄所示之日期
    退休，依勞基法施行前、後計算之退休金基數如附表「退休
    金基數」欄所示。原告退休前3個月、6個月經被告核發夜點
    費之平均金額如附表「平均夜點費」欄所載。
  ㈡原告所屬廠區作業方式為24小時全天候開工，採早班、午班
    、大夜班，三班輪流作業（各班輪值時間早班為上午8時15
    分至下午4時15分、晚班為下午4時15分至夜間11時15分、大
    夜班為夜間11時15分至翌日上午8時15分）。各班工作性質
    相同，服勤時間不同，原告7人均需輪班。
  ㈢被告按實際值勤員工輪值發給之大、小夜班夜點費為400元、
    250元。員工如有調職代班或請假，夜點費則歸代班人領取
    。
  ㈣被告發給之「夜點費」每人每日金額相同，不因員工作業種
    類及職等而有差異。
  ㈤被告前發給原告之退休金並未將夜點費計入原告之平均工資
    ，如夜點費屬平均工資之一部，則原告短少之退休金差額如
    附表「應補發退休金」欄所示，法定遲延利息自附表「利息
    起算日」欄所載日期起算。
四、本件爭點：
  ㈠系爭夜點費是否屬於工資，而應列入勞基法所定平均工資計
    算退休金？
  ㈡原告請求被告補發如附表所示之退休金差額暨遲延利息，有
    無理由？
五、本院之判斷：
  ㈠系爭夜點費是否屬於工資，而應列入勞基法所定平均工資計
　  算退休金？
  ⒈按工資係謂勞工因工作而獲得之報酬；包括工資、薪金及按
    計時、計日、計月、計件以現金或實物等方式給付之獎金、
    津貼及其他任何名義之經常性給與均屬之，勞基法第2條第3
    款定有明文。故計付原告之工資，係指因工作而獲得之報酬
    ，且屬經常性之給與。所謂「經常性給與」，是工資給付型
    態其中之一，某項給付之給付是否經常，可用以判斷該項給
    付是否為工資之依據之一。又判斷某項給付是否為工資，應
    具體認定，不因形式上所用名稱為何而受影響；而恩惠性給
    與係指雇主為改善勞工生活所為之補助性、偶然性、任意性
    或勉勵性等臨時起意而與工作無關之給與（最高法院87年度
    台上字第2823號、92年度台上字第2108號、93年度台上字第
    1767號判決意旨參照）。再工作時間及場所等為工作環境之
    一部分，均與勞務提出間有密切相關，故如一般觀念可認為
    是酬庸或彌補勞工提供之勞務本身之特殊辛勞與負擔，而直
    接對勞工所提出勞務附加地為更進一步之報償，應可肯認其
    為工資。
  ⒉查原告所屬廠區作業方式為24小時全天候開工，按日班、小
    夜班、大夜班，三班輪流作業，被告則按實際值勤員工輪值
    發給大、小夜班夜點費，足認應係原告之工作型態屬於24小
    時分三班且區分輪值大、小夜班，被告始給付原告系爭夜點
    費，佐以原告每月雖因有無值班及值班天數多寡而致領取之
    夜點費有所不同，惟多數月份均大約額外領取數千餘元，此
    有被告提出之薪津表在卷可參（卷第59至109頁），顯見原
    告在職期間輪值大、小夜班已具有常態性，與為因應臨時性
    之業務需求，偶而為之者有間。雖系爭夜點費金額固定，並
    不因員工之工作內容、年資、職級不同而有差別，但仍以實
    際參與輪班工作者始得領取，故系爭夜點費並非為應付臨時
    性之業務需求而偶爾發放之款項，乃係在特定工作條件下，
    所形成固定常態工作中可取得之給與，此種雇主因特殊工作
    條件而對勞工所加給之給付，本質上自應認為係勞工於該值
    班時段從事工作之勞務對價。就此而言，系爭夜點費係兩造
    間就特定之工作條件達成協議，並成為勞工於一般情形下，
    經常可以領得之給付，其性質上屬勞工因工作所獲之報酬，
    在制度上亦具有經常性，而符合上揭「勞務對價性」及「經
    常性給與」之要件，自應屬於工資之一部分。
  ⒊被告雖辯稱依夜點費發放沿革，係體恤值夜班員工所為之恩
    惠性、鼓勵性給與，金額調整或核定與物價指數較為相關，
    不具對價性，且夜點費金額固定，不因員工職位、階級、薪
    資及勞務給付內容有差異，足認夜點費之給付與勞務提供不
    具對價性等語。惟勞基法第2條第3款就工資所為定義，只須
    符合勞工因工作而獲得之報酬，以現金或實物等方式之經常
    性給予均屬之，被告給付內容之變動，並不影響係屬勞工於
    夜間工作報償之性質。而原告每月固定輪值大夜班或小夜班
    ，按月領取系爭夜點費，並非偶一為之，而屬經常性所得報
    酬，且系爭夜點費領取之條件即為夜間工作，與日班員工相
    較顯已具備特殊差異之工作條件，核屬經常性提供勞務所得
    報酬，已如前述。又工資各項結構之內容，雖有依工作性質
    、職級、年資等節而有不同或毋須申報領取者（如本薪），
    然亦不乏為相同數額之給付（如伙食津貼、交通津貼等）或
    核實申報領取者（如加班費），公司給付勞工之各種款項是
    否屬於工資一部，應實質審核其內容，而非依是否屬正常工
    時內之給付、形式上數額是否同一、或是否需依公司內部規
    範、設定條件申報請領，推認該等給付非屬工資。是系爭夜
    點費之調整、幅度、核定，亦屬公司內部發給該項費用之設
    計問題，不影響其性質上為工資之認定。被告上開所辯，自
    難憑採。
  ⒋被告另辯稱中班人員工作環境與條件與日班無異，應認小夜
    點費之發放屬勉勵性、恩惠性之給付，而大夜點費於相當於
    小夜點費或一餐食物之價值範圍內，仍應認定具有勉勵性、
    恩惠性質的給付，並不具有勞務對價性等語。惟依被告所述
    ，小夜班為下午4時15分至夜間11時15分，下班時已近午夜1
    2時，顯已超過一般正常上班時間，足見不論大、小夜班均
    與日班具有特殊差異性之工作條件，亦會加重輪值大、小夜
    班員工之生理負擔。而衡諸夜間工作因違反人體正常生理時
    鐘運作，將導致勞工作息不正常、疲倦程度增加，顯與日間
    工作環境有異，又夜點費既針對夜間勞工工作者發放，難謂
    非屬特殊工作條件，自無從以現今商業型態多至晚間歇業，
    逕認夜點費非屬特殊工作條件之勞務對價。況早午晚班輪班
    工作雖為勞基法第34條第1項規定之合法工作型態，然此僅
    為勞基法就特殊需求之工作型態所為規定，並未限制雇主若
    採行該晝夜輪班工作型態時，得對於在該夜間時段工作者給
    予較高薪資之對價義務。此外，被告所提供之工作態樣雖係
    三班輪班制，然工資之認定，既以勞工提供勞務與雇主支付
    報酬之對價性為依據，且中班（小夜點費）與日班輪值之工
    作環境或內容仍屬有異，則被告抗辯以中班（小夜點費）與
    日班輪值工作環境或內容無異，認中班夜點費不具勞務對價
    性，亦難認有據。
  ⒌綜上，系爭夜點費之給付因具有勞務對價性、經常性，而應
    屬原告工資之一部分，並應列入平均工資計算退休金，堪以
    認定。
  ㈡原告請求被告補發如附表所示之退休金差額暨遲延利息，有
    無理由？
  ⒈按勞工退休金之給與標準如下：一、按其工作年資，每滿1年
    給與兩個基數。但超過15年之工作年資，每滿1年給與1個基
    數，最高總數以45個基數為限。未滿半年者以半年計；滿半
    年者以1年計。前項第1款退休金基數之標準，係指核准退休
    時1個月平均工資。第1項所定退休金，雇主應於勞工退休之
    日起30日內給付；勞工工作年資自受僱之日起算，適用本法
    前之工作年資，其資遣費及退休金給與標準，依其當時應適
    用之法令規定計算；當時無法令可資適用者，依各該事業單
    位自訂之規定或勞雇雙方之協商計算之。適用本法後之工作
    年資，其資遣費及退休金給與標準，依第17條及第55條規定
    計算，勞基法第55條第1項第1款、第2項、第3項前段、第84
    條之2分別定有明文。再按工人退休金之給與規定如左：一
    、依第5條規定自願退休之工人及依第6條規定命令退休之工
    人，工作年資滿15年者，應由工廠給與30個基數之退休金，
    工作年資超過15年者，每逾1年增給半個基數之退休金，其
    賸餘年資滿半年者以1年計算，未滿半年者不計。合計最高
    以35個基數為限；退休金基數之計算方式如左：一、按月支
    薪者，以核准退休前3個月平均工資所得為準，退休規則第9
    條第1款及第10條第1項第1款分別定有明文。
  ⒉系爭夜點費為勞基法第2條第3款規定之工資，既經本院認定
    如前，則被告於原告退休時，自應將之列入作為平均工資之
    計算基礎。又被告對於如將系爭夜點費列入平均工資計算，
    則原告短少之退休金差額如附表各編號「應補發退休金」欄
    所示，法定遲延利息自附表各編號「利息起算日」欄所載日
    期起算等節，均無爭執（卷第137至138頁），則原告依前揭
    規定，請求被告給付如附表「應補發退休金」欄所示之退休
    金差額，及各自如附表「利息起算日」欄所示日期起算之法
    定遲延利息，即屬有據。
六、綜上所述，原告依退休規則第9條第1款、第10條第1項第1款
    、勞基法第55條第1項第1款、第3項前段、第84條之2等規定
    ，請求被告分別給付原告如附表「應補發退休金」欄所示之
    金額，及各自如附表「利息起算日」欄所示之日起至清償日
    止，按年息5%計算之利息，為有理由，應予准許。
七、本件為勞動事件，且就勞工之給付請求為被告即雇主敗訴之
    判決，依勞動事件法第44條第1項規定，應依職權宣告假執
    行，另依同條第2項規定，應依職權同時宣告被告預供擔保
    後得免為假執行，爰諭知如主文第三項所示。
八、本件事證已臻明確，兩造其餘攻擊防禦方法及所用之證據，
    經本院斟酌後，認與本件判決結果不生影響，爰不一一論述
    ，附此敘明。
九、據上論結，本件原告之訴為有理由，判決如主文。 　　　
中　　華　　民　　國　　111 　年　　11　　月　　11　　日
                    勞動法庭    法　官　楊捷羽
以上正本係照原本作成。
如對本判決上訴，須於判決送達後20日內向本院提出上訴狀。如
委任律師提起上訴者，應一併繳納上訴審裁判費。
中　　華　　民　　國　　111 　年　　11　　月　　11　　日
                                書記官　黃盈菁
附表：
編號 姓名 退休日期 （民國） 退休金基數(個）  平均夜點費（新臺幣/元）  應補發退休金（新臺幣/元） 利息起算日 （民國） 1 連茂成 111年4月30日 勞動基準法施行前 14.33333 退休前3個月 4,766.6700 214,500 111年5月31日    勞動基準法施行後 30.66667 退休前6個月 4,766.6700   2 林瑞璋 111年5月31日 勞動基準法施行前 10.00000 退休前3個月 5,066.6700 222,750 111年7月1日    勞動基準法施行後 35.00000 退休前6個月 4,916.6700   3 鄭瓊鎮 111年5月31日 勞動基準法施行前 12.50000 退休前3個月 4,900.0000 220,500 111年7月1日    勞動基準法施行後 32.50000 退休前6個月 4,900.0000   4 許壽生 111年2月27日 勞動基準法施行前 10.50000 退休前3個月 5,033.3334 249,213 111年3月30日    勞動基準法施行後 34.50000 退休前6個月 5,691.6667   5 陳永錦 111年2月28日 勞動基準法施行前 18.33333 退休前3個月 4,933.3334 221,556 111年3月31日    勞動基準法施行後 26.66667 退休前6個月 4,916.6667   6 高春生 111年2月28日 勞動基準法施行前 11.50000 退休前3個月 4,983.3334 230,392 111年3月31日    勞動基準法施行後 33.50000 退休前6個月 5,166.6667   7 潘榮全 110年6月30日 勞動基準法施行前 13.33333 退休前3個月 2,000.0000 96,333 110年7月31日    勞動基準法施行後 31.66667 退休前6個月 2,200.0000